最高法院民事判決　　　　　　一○○年度台上字第二二○六號
上　訴　人　台灣中小企業銀行股份有限公司
法定代理人　羅澤成
上　訴　人　合作金庫商業銀行股份有限公司
法定代理人　劉燈城
共　　 同
訴訟代理人　陳世英律師
被 上訴 人　宏達開發股份有限公司
法定代理人　胡鐵城
訴訟代理人　趙培宏律師
　　　　　　邱任晟律師
上列當事人間因分配表異議之訴事件，上訴人對於中華民國一○
○年六月七日台灣高等法院第二審判決（九十八年度重上字第五
七六號），提起上訴，本院判決如下：
    主  文
上訴駁回。
第三審訴訟費用由上訴人負擔。
    理  由
本件上訴人主張：訴外人宏大租賃股份有限公司（下稱宏大公司
）前將台灣台北地方法院（下稱台北地院）九十年度執字第二二
一六七號強制執行事件（下稱系爭執行事件）之債務人林龍懷、
林吳玉鳳（下稱林龍懷以次二人）於民國九十三年七月二日所簽
發之面額新台幣（下同）二億一千六百萬元本票（下稱系爭本票
）背書交付予被上訴人。因被上訴人經提示後未獲付款，乃向台
灣台中地方法院（下稱台中地院）聲請核發支付命令確定，並以
之為執行名義聲請台北地院併案強制執行，嗣台北地院就系爭執
行事件於九十五年十二月四日製作分配表（下稱系爭分配表），
將被上訴人之執行費債權一百七十二萬八千元、債權原本二億一
千六百萬元及程序費用一千元列為執行債權分配。然宏大公司就
系爭本票並無任何原因關係存在，系爭本票應係林龍懷以次二人
配合被上訴人參與分配系爭強制執行事件，與被上訴人及宏大公
司間通謀虛偽意思表示而簽發交付，應屬無效。況被上訴人未支
付任何對價予宏大公司，依票據法第十四條第二項之規定，被上
訴人不得享有優於宏大公司之權利，宏大公司對於林龍懷以次二
人既無債權，被上訴人自不得主張享有系爭本票權利，系爭分配
表將系爭本票債權全部列入分配，影響伊之受償機會等情，爰依
強制執行法第四十一條第一項規定，求為命將系爭執行事件中分
配表所列次序1、3、4 所列，被上訴人受分配金額六百三十四萬
七千七百五十三元減為零元，並將該金額改為分配予伊及其他併
案債權人如第一審判決附表（下稱附表）所示之判決。
被上訴人則以：系爭本票並非因通謀虛偽意思表示而簽發。伊與
宏大公司間確有簽立委託協議書而為債權讓與，並為宏大公司墊
付工程之費用六百六十五萬三千六百二十九元。因伊所受讓之債
權係屬不良債權，其僅支付債權金額之2%至5%價金，非以無對價
或不相當對價而取得系爭本票。縱認伊係無對價或不相當對價而
取得，僅係伊不得享有優於前手宏大公司之權利，亦非不得享有
票據上權利等語，資為抗辯。
原審斟酌全辯論意旨及調查證據之結果，以：被上訴人持系爭本
票向台中地院聲請核發支付命令，並以之為執行名義，併案聲請
對於林龍懷以次二人為強制執行，經系爭執行事件製作分配表，
將被上訴人之執行費債權一百七十二萬八千元、債權原本二億一
千六百萬元及程序費用一千元列入執行債權分配。林龍懷以次二
人於九十三年七月二日簽發系爭本票交付予宏大公司，經宏大公
司背書轉讓予被上訴人。上訴人主張系爭本票係林龍懷以次二人
與宏大公司、被上訴人間通謀虛偽意思表示而簽發交付，為被上
訴人所否認，自應由上訴人就其主張之事實負舉證責任，惟上訴
人並未能舉證以實其說。且宏大公司受讓以林龍懷以次二人為負
責人之力台公司、松權公司（下稱力台公司以次二公司）工程債
權，宏大公司自八十七年一月起至八十八年六月止，匯款七百七
十五萬二千九百八十元予力台公司；自八十八年八月起至八十九
年十一月止，匯款九千三百四十萬八千八百七十七元予松權公司
，業經被上訴人提出力台公司債權讓與契約書、松權公司債權讓
與契約書、宏大公司付款力台公司、松權公司明細表及其匯款記
錄為證，參酌證人即宏大公司之董事長李清山及松權公司會計人
員柯秋卿之證詞，足認宏大公司乃本於工程款債權買賣關係，由
林龍懷以次二人簽發本票擔保力台公司以次二公司工程款債權之
買賣。至上訴人雖又主張宏大公司與力台公司以次二公司間縱有
債權讓與之事實存在，宏大公司受讓之債權亦經清償而不存在，
系爭本票為林龍懷以次二人與宏大公司通謀虛偽所簽發一節，惟
亦未舉證證明。而宏大公司曾於九十年三月間對於力台公司以次
二公司及林龍懷以次二人聲請核發金額一億四千九百九十二萬五
千五百六十元之支付命令，前開債務人均未異議而告確定之事實
，有支付命令暨確定證明書可稽，可見力台公司以次二公司及林
龍懷以次二人於九十年三月間已積欠宏大公司上述之債權。再依
證人李清山、柯秋卿所證述，堪認力台公司以次二公司積欠宏大
公司之債務未全數清償，被上訴人於九十一年九月一日受讓力台
公司以次二公司之工程款債權後，在力台公司以次二公司及其負
責人所開立的擔保本票到期前，被上訴人透過李清山換發本票，
經結算折讓債權本金為二億一千六百萬元，由林龍懷以次二人簽
發系爭本票予宏大公司，再由宏大公司背書轉讓予被上訴人，殊
難認系爭本票為林龍懷以次二人與宏大公司通謀虛偽意思表示所
簽發。另被上訴人抗辯其取得系爭本票係因宏大公司移轉工程款
債權予伊等語，業經其提出委託協議書、被上訴人支付台南市政
府系爭工程款統計表及憑證為證，並經李清山及被上訴人公司之
會計賴淑美證述屬實。再查被上訴人以墊付松權公司之薪資、房
租等費用六百六十五萬三千六百二十九元為自宏大公司受讓債權
之對價，所受讓之債權為不良債權，亦難謂非不相當之對價。且
力台公司以次二公司積欠宏大公司鉅額款項未還，宏大公司將該
債權及擔保權利讓與被上訴人，在力台公司以次二公司及其負責
人所開立的原擔保本票到期前，透過李清山換發本票，經結算折
讓債權本金為二億一千六百萬元，由林龍懷以次二人簽發系爭本
票予宏大公司，而宏大公司對系爭本票之權利既無瑕疵，且對系
爭本票有債權存在，被上訴人受讓系爭本票後自得享有票據上之
權利。從而，上訴人依強制執行法第四十一條第一項規定，請求
將系爭執行事件分配表次序1、3、4 所列被上訴人受分配金額六
百三十四萬七千七百五十三元減為零元，並將該金額改為分配予
上訴人及其他併案債權人如附表所示，不應准許，為其心證之所
由得，並說明上訴人其餘攻擊方法及證據，不逐一論述之理由，
爰維持第一審所為上訴人敗訴之判決，駁回其上訴。
查第三人主張表意人與相對人通謀而為虛偽意思表示者，該第三
人應負舉證之責。又原告就其主張有利於己之事實，就其事實有
舉證責任，若原告先不能舉證，以證明自己主張之事實為真實，
則被告就其抗辯事實，不論是否已盡舉證之責，亦應駁回原告之
請求（本院二十七年上字第二六二二號、四十八年台上字第二九
號、十七年上字第九一七號判例意旨參照）。另票據法第十四條
第二項所謂無對價或以不相當之對價取得票據者，不得享有優於
其前手之權利，係指票據之執票人如以無對價或不相當對價取得
票據，而其前手之權利有瑕疵時，執票人應繼承其瑕疵，乃票據
抗辯之問題；若前手不得享有票據權利時，執票人亦不能取得票
據權利，固屬票據善意受讓之例外。惟於前手並非無票據權利之
人，且其票據權利亦無瑕疵時，執票人取得該票據不論有無對價
或相當對價，應皆得依據票據文義行使票據權利。本件上訴人對
於其主張系爭本票係林龍懷以次二人與宏大公司、被上訴人間通
謀虛偽意思表示而簽發交付之事實，並不能舉證以實其說；又宏
大公司對系爭本票有票據權利存在，且其票據權利亦無瑕疵，既
均為原審合法確定之事實，原審因而為上訴人不利之判決，經核
於法洵無違誤。至其餘贅述之理由，於判決結果不生影響。上訴
論旨，執此並以原審認定事實、取捨證據之職權行使暨其他與判
決基礎無涉之理由，指摘原判決不當，求予廢棄，非有理由。
據上論結，本件上訴為無理由。依民事訴訟法第四百八十一條、
第四百四十九條第一項、第七十八條，判決如主文。
中    華    民    國  一○○  年   十二   月  二十二  日
                      最高法院民事第七庭
                          審判長法官  顏  南  全  
                                法官  林  大  洋  
                                法官  鄭  傑  夫  
                                法官  陳  玉  完  
                                法官  李  慧  兒  
本件正本證明與原本無異
                                      書  記  官  
中    華    民    國  一○一  年    一    月    三    日
                                                      v